臺灣高等法院民事判決
109年度上字第1045號
上  訴  人  郭慈瑀  

訴訟代理人  黃伃筠法扶律師
被  上訴人  郭玲珠  
            郭玲玲  
            郭麗玲  

            郭明麗  
            郭玲芳  

            郭淑靜  
共      同
訴訟代理人  李德正律師
            廖乃慶律師
上列當事人間請求遷讓房屋等事件，上訴人對於民國109年6月17
日臺灣新北地方法院108年度訴字第2732號第一審判決提起上訴
，本院於民國109年12月15日言詞辯論終結，判決如下：
    主      文
原判決關於㈠命上訴人給付被上訴人每人逾新臺幣肆萬貳仟伍佰
柒拾參元本息；㈡命上訴人自民國一百零九年一月一日起至交還
附表一所示房屋日止，按月給付被上訴人每人逾新臺幣捌佰壹拾
柒元之訴部分，及該部分假執行之聲請，暨訴訟費用之裁判（除
確定部分外）均廢棄。
上開廢棄部分，被上訴人在第一審之訴及假執行之聲請均駁回。
第一審（除確定部分外)、第二審訴訟費用，由被上訴人負擔。
    事實及理由
一、被上訴人主張：兩造繼承訴外人即其等母親郭張素真所有如
    附表一基地（下稱系爭土地）及其上建物（下稱系爭房屋，
    與系爭土地合稱系爭房地)而公同共有。上訴人未經被上訴
    人同意自繼承即民國101年2月21日起無權占有系爭房屋迄未
    返還，爰依民法第179條規定，請求上訴人給付被上訴人每
    人各新臺幣（下同）11萬9,356元本息，及自109年1月1日起
    至遷讓系爭房屋日止按月給付每人1,855元。（未繫屬本院
    者，不予贅述)
二、上訴人則以：伊係租屋居住在新北市○○區○○路000號房屋，
    迄至104年9月4日始將私人物品搬入系爭房屋。兩造之母親
    過世後，除伊持有系爭房屋鑰匙外，被上訴人郭玲珠、外勞
    亦持有系爭房屋鑰匙，伊亦未拒絕被上訴人進入系爭房屋，
    是無從證明104年9月4日前伊有無權占用之情；另系爭土地
    應有部分僅有35.4275平方公尺，原審以89.92平方公尺為系
    爭土地之面積，計算相當於租金之不當得利，實屬有誤等語
    置辯。
三、原審就被上訴人上開請求，判決上訴人敗訴，上訴人不服提
    起一部上訴，並擴張上訴聲明（見本院卷第191、195、224
    、244-245頁)：㈠原判決關於命上訴人給付被上訴人每人各7
    萬6,783元，及自108年7月27日起至清償日止，按週年利率
    百分之5計算之利息部分應予廢棄；㈡原判決關於命上訴人自
    109年1月1日起至交還系爭房屋日止，按月給付被上訴人每
    人1,038元部分應予廢棄；㈡上開廢棄部分，被上訴人在第一
    審之訴及假執行之聲請均駁回。被上訴人答辯聲明：上訴駁
    回。（原判決關於㈠命上訴人遷讓系爭房屋予被上訴人及其
    他共有人；㈡命上訴人給付被上訴人每人4萬2,573元本息，
    及自109年1月1日起至交還系爭房屋日止按月給付被上訴人
    每人817元部分；㈢駁回被上訴人請求上訴人給付被上訴人每
    人逾11萬9,356元本息，及自109年1月1日起至交還系爭房屋
    日止按月給付被上訴人每人逾1,855元部分，未據上訴人、
    被上訴人分別提起上n訴，業告確定）
四、兩造不爭執事項（見本院卷第137頁）
　　系爭房地原為兩造之母親郭張素真所有，於104年4月23日以
    登記原因繼承、發生日期101年2月21日，所有權移轉登記為
    兩造公同共有（原審卷第69-79頁）。
五、本院之判斷
　　兩造均同意簡化本件爭點為：被上訴人主張依民法第179條
    規定，請求上訴人給付被上訴人每人7萬6,783元（11萬9,35
    6元-已確定之4萬2,573元），及自109年1月1日起至交還系
    爭房屋日止，按月給付被上訴人每人1,038元（1,855元-已
    確定之817元），是否有據（見本院卷第225頁)？茲分述如
    下：
　㈠按各共有人按其應有部分，對於共有物之全部雖有使用收益
    之權。惟共有人對共有物之特定部分使用收益，仍須徵得他
    共有人全體之同意，非謂共有人得對共有物之全部或任何一
    部有自由使用收益之權利。如共有人不顧他共有人之利益，
    而就共有物之全部或一部任意使用收益，即屬侵害他共有人
    之權利（最高法院 108年度台上字第2208號民事判決意旨參
    照)。查：
　⒈系爭房地登記所有權為兩造公同共有，且上訴人自104年9月4
    日起未經被上訴人同意使用系爭房屋迄今等情，有系爭房地
    登記謄本、異動索引可按（見原審卷第69-79頁、本院卷第1
    25-132、300-304頁），且為上訴人所不否認（見本院卷第4
    2頁）。上訴人固辯稱系爭房地曾移轉所有權予簡祐恩云云
    ，然依前揭系爭房地謄本、異動索引可知，系爭房地於104
    年4月23日以繼承為登記原因所有權移轉由兩造公同共有後
    ，即未曾移轉所有權予他人，是上訴人此部分所辯，即無可
    採。
　⒉證人即上訴人前夫林孝澤於本院審理時證稱：伊於100年或10
    1年間與上訴人第二次離婚，離婚後伊有去上訴人位於三峽
    洗衣店探視小孩，當時上訴人是居住在洗衣店樓上，直到10
    4年間遭法院強制執行始搬離該處，上訴人東西則搬到上訴
    人現在居所，伊有於106年間幫上訴人更換現在住處鐵門鑰
    匙等語（見本院卷第166-167頁）。
　⒊證人即上訴人兒子林承鈞於本院審理時證稱：伊於102年9月
    至台南求學，斯時伊母親在三峽開洗衣店，居住在洗衣店樓
    上，於104年9月經過法院強制執行才搬走，但伊不知道伊母
    親搬到何處，嗣後於105年間伊才搬到伊母親中和現住處同
    住等語（見本院卷第168頁）。
　⒋新北市政府城鄉發展局109年8月27日函文，內容略以：「說
    明二、經查郭慈瑀君以承租新北市○○區○○路000號房屋，向
    本局申請103年度住宅租金補貼，該址之出租人與房屋所有
    權人為王明煌君（身分證字號：F10249****），租賃契約之
    期限為102年10月1日至107年9月30日止，每月租金為1萬元
    整（詳如附件），惟郭君因故未受領補貼，故實際租賃情形
    非本局審查範圍」，及所附房屋租賃契約租賃期間之約定為
    102年10月1日起至107年9月30日止（見本院卷第91-94頁）
    。
　⒌原法院104年8月20日執行命令，定於104年9月3日上午執行債
    務人郭慈瑀遷讓新北市○○區○○路000號1、2樓房屋，並交還
    予債權人即王明煌（見本院卷第107頁）。
　⒍承上可知，上訴人確實於104年9月3日前均居住在新北市○○區
    ○○路000號1、2樓房屋，迄至104年9月4日起始因王明煌向原
    法院聲請強制執行，而搬遷至系爭房屋內。至上訴人於原審
    雖陳稱101年2月21日郭張素真去世後，系爭房屋由上訴人占
    有管理中等語（見原審卷第173頁），然上訴人於原審亦陳
    稱被上訴人於母親去世後，可以自行進入系爭房屋，當時是
    由一個郭玲珠聘用之非法外籍勞工居住，2樓鐵門、木門鑰
    匙已經壞了等語（見原審卷第174-175頁），可知上訴人雖
    有系爭房屋之鑰匙，然於郭張素真去世後並未實際管理、使
    用系爭房屋，亦未禁止被上訴人使用，而被上訴人除以上訴
    人持有系爭房屋鑰匙而占用外，亦未舉證證明上訴人於104
    年9月4日前有未經其他共有人同意使用系爭房屋，且妨礙其
    他共有人使用系爭房屋之情，難認於104年9月4日前上訴人
    有無權占用侵害他共有人之權利。
　⒎從而，被上訴人主張上訴人未經全體共有人同意，自104年9
    月4日起無權占用系爭房屋，即屬有據。
　㈡次按繼承人有數人時，在分割遺產前，依民法第1151條規定
    ，各繼承人對於遺產全部為公同共有關係，固無應有部分。
    然共有人（繼承人）就繼承財產權義之享有（行使）、分擔
    ，仍應以應繼分（潛在的應有部分）比例為計算基準，若共
    有人逾越其比例，於共有人間，自構成不當得利，他共有人
    得請求返還，此項請求權非因繼承所生，不屬公同共有（最
    高法院106年度台上字第2100號民事判決意旨參照）。查，
    上訴人自104年9月4日起未經其他共有人同意使用系爭房屋
    ，認定如前，已逾越應繼分比例，依前揭說明，對被上訴人
    自構成不當得利，被上訴人得依民法第179條規定，請求上
    訴人返還逾越應繼分比例之不當得利。
　㈢又按共有人逾越其應有部分範圍對共有物為使用收益，可能
    獲有相當於租金之利益為社會通常之觀念，因其所受利益為
    物之使用收益本身，應以相當之租金計算應償還之價額（最
    高法院106年台上字第2054號民事裁定意旨參照）。又城市
    地方房屋之租金，以不超過土地及其建築物申報總價額年息
    百分之十為限。約定房屋租金，超過前項規定者，該管市、
    縣政府得依前項所定標準強制減定之。前開規定於租用基地
    建築房屋準用之，土地法第97條第1項、第105條分別定有明
    文。基地租金之數額，除以基地申報地價為基礎外，尚須斟
    酌基地之位置，工商業繁榮之程度，承租人利用基地之經濟
    價值及所受利益等項，並與鄰地租金相比較，以為決定，並
    非必達申報總地價年息百分之十最高額（最高法院68年台上
    字第3071號民事判決意旨參照）。查：
　⒈系爭房屋位於新北市○○區○○街000 巷00弄內，附近有學校、
    公園及市場等公共設施，鄰近地區以公寓及大樓為主，商業
    活動集中在德光路及莒光路上，生活機能良好。聯外道路主
    要為中山路，德光路及莒光路，出入交通工具以公車及自用
    車輛為主，整體而言交通區位及便利性良好，有至善不動產
    估價師事務所估價報告、Google地圖可按（見板簡卷第35、
    103頁），是以系爭土地申報總價額及系爭房屋課稅現值總
    額年息8%計算本件不當得利金額，應屬允當。
　⒉兩造係因繼承而成為系爭房屋公同共有人，上訴人自104年9
    月4日起超出其潛在應有部分比例無權使用系爭房屋，已逾
    越其應繼分之比例，依前揭說明，就逾越其比例部分，已構
    成不當得利，據此計算相當於租金之不當得利如附表二所示
    （見本院卷第197頁）。
　⒊從而，被上訴人依民法第179條規定，請求上訴人給付被上訴
    人每人4萬2,573元本息，及自109年1月1日起至交還系爭房
    屋日止，按月給付被上訴人每人817元，即屬有據。
六、綜上所述，被上訴人依民法第179條規定，請求上訴人應給
    付被上訴人每人4萬2,573元，及自108年7月27日起（見板簡
    卷第69頁）至清償日止，按週年利率百分之5計算之利息，
    以及自109年1月1日起至交還系爭房屋日止，按月給付被上
    訴人每人817元部分，於法有據，應予准許；逾此部分之請
    求，於法無據，不應准許。原審就上開不應准許部分，為上
    訴人敗訴之判決，尚有未洽，上訴論旨指摘原判決此部分不
    當，求予廢棄改判，為有理由，爰由本院廢棄改判如主文第
    二項所示。
七、本件事證已臻明確，兩造其餘之攻擊或防禦方法及所用之證
    據，經本院斟酌後，認為均不足以影響本判決之結果，爰不
    逐一論列，附此敘明。
八、據上論結，本件上訴為有理由，依民事訴訟法第450條、第7
    8條、第85條第1項前段，判決如主文。
中　　華　　民　　國　　109 　年　　12　　月　　29　　日
                  民事第二十庭  
                      審判長法　官  周祖民
　　　　　　　　　　　  　  法　官  馬傲霜
　　　　　　　　　　　  　  法　官  林玉蕙

附表一
坐落基地：新北市○○區○○段000地號土地（面積：141.71平
          方公尺、應有部分4分之1）
建物：新北市○○區○○段0000○號即門牌號碼新北市○○區○
      ○街000巷00弄0○0號（面積：89.92平方公尺）

附表二
期間 中和區莒光段386土地公告地價（原審卷p193） 申報地價 (原審卷第193頁) 土地應有部分 房屋課稅現值 金額 (元以下四捨五入) 計算式 104.9.4-104.12.31 19,700  15,760  1/4 (141.71*1/4＝35.4275平方公尺） 158,300  18,691  (15,760*35.4275+158,300)*8%*119/365 105年 27,000  21,600   133,700  71,915  (21,600*35.4275+133,700)*8% 106年 27,000  21,600   131,700  71,755  (21,600*35.4275+131,700)*8% 107年 25,000  20,000   129,600  67,052  (20,000*35.4275+129,600)*8% 108年 25,000  20,000   148,900  68,596  (20,000*35.4275+148,900)*8% 109年每月 25,000  20,000   148,900  5,716  (20,000*35.4275+148,900)*8%/12                      1.104年9月4日至108年12月31日止不當得利總額：298,009元       2.扣除上訴人應有部分後，每人得請求之金額：42,573元【計算式：298,009*（1-1/7）/6=42,573】      　 3.109年起每人每月得請求之金額：817元【計算式：5,716*（1-1/7）/6=817】       

正本係照原本作成。
不得上訴。
中　　華　　民　　國　　109 　年　　12　　月　　29　　日

                            書記官  鄭淑昀